臺灣高等法院民事裁定
108年度非抗字第140號
再抗告人    建成機械股份有限公司

法定代理人  陳光雄  
代  理  人  余盈鋒律師  
            袁震天律師
上列抗告人因與相對人陳吳美蘭間選派檢查人事件，對於中華民
國108年11月15日臺灣士林地方法院108年度抗更一字第1號所為
裁定提起再抗告，本院裁定如下： 
    主  文
再抗告駁回。
再抗告費用由再抗告人負擔。
    理  由
一、相對人於原法院聲請意旨略以：伊為再抗告人繼續1 年以上
    持有已發行股份總數3 ％以上之股東，再抗告人未曾公開對
    外承製鍋爐之交易契約書、履約成本、工程款明細資料單據
    、廢鐵出售證，又因不當匯款，致生補稅，造成公司鉅額虧
    損，財務未透明化、制度化，爰聲請法院選派檢查人檢查再
    抗告人自民國101 年1 月1 日起至104 年12月31日止之業務
    帳目及財產情形等語。原法院獨任法官於106年4月5日以105
    年度司字第56號裁定（下稱第56號裁定）選派羅芳蘭會計師
    為檢查人、檢查再抗告人如附表編號㈠、㈡所示範圍之業務帳
    目及財產情形，並駁回相對人其餘聲請。兩造不服均提起抗
    告，經原法院以106年度抗字第112號裁定（下稱第112號裁
    定）廢棄第56號裁定，並選派羅芳蘭會計師為檢查人、檢查
    再抗告人自101年1月1日起至104年12月31日止之業務帳目及
    財產情形，並駁回再抗告人之抗告。再抗告人不服，提起再
    抗告，經本院以107年度非抗字第100號裁定以羅芳蘭會計師
    並無意願擔任本件檢查人為由，廢棄第112號裁定並發回原
    法院。經原法院以108年度抗更一字第1號裁定（下稱原裁定
    ）廢棄第56號裁定，並選派蔡家龍會計師為檢查人、檢查再
    抗告人自101年1月1日起至104年12月31日止之業務帳目及財
    產情形，並駁回再抗告人之抗告。再抗告人不服，提起再抗
    告。 
二、再抗告意旨略以：相對人提起本件聲請後，公司法第245 條
    第1 項已於107 年8 月1 日修正，並自107 年11月1 日起施
    行，上開規定屬程序事項，依程序從新原則，應適用修正後
    規定，原裁定仍適用聲請時即107 年修正前公司法第245 條
    第1 項規定，且未審酌選派檢查人之必要性及聲請檢查之必
    要範圍，適用法規顯有錯誤；又相對人曾向原法院聲請選派
    檢查人，經原法院104 年度司字第25號（下稱系爭前案）裁
    定選派檢查人羅芳蘭會計師，檢查再抗告人自97年1 月1 日
    起至100 年12月31日止之業務帳目及財產情形，檢查人於10
    5 年2 月22日完成檢查報告，相對人又於同年10月6 日提出
    本件聲請，然相對人為再抗告人之股東及代表法人股東行使
    董事職權之人，對年度財務報表均得實際閱覽，本件聲請顯
    係濫用其聲請檢查人之權限，原裁定忽視非訟事件法第174
    條、第175條修法意旨，而有未適用民法第148條規定之顯然
    錯誤，爰提起再抗告，聲明廢棄原裁定等語。 
三、按對於非訟事件抗告法院之裁定再為抗告，僅得以其適用法
    規顯有錯誤為理由，非訟事件法第45條第3 項定有明文。所
    謂適用法規顯有錯誤，係指裁判所適用之法規顯然不合於法
    律規定，或違反司法院現尚有效及大法官會議之解釋，或消
    極的不適用法規顯然影響裁判者而言，並不包括裁判理由矛
    盾、理由不備、取捨證據失當、調查證據欠周、漏未斟酌證
    據、認定事實錯誤及在學說上諸說併存致發生法律上見解歧
    異等情形在內（最高法院104 年度台聲字第1206號、100 年
     度台再字第33號裁判意旨參照）。至法院所為非訟裁定適
    用
    法規雖有錯誤，除非有裁定法院組織不合法、依法律或裁判
    應迴避之法官參與裁定、法院於權限之有無辨別不當或違背
    專屬管轄之規定、當事人於程序未經合法代理等情事外，若
    其適用法規顯有錯誤情事不影響裁定之結果者，仍不得廢棄
    原裁定，亦為非訟事件法第46條準用民事訴訟法第495 條之
    1 、第477 條之1 所明定。
四、經查：
  ㈠107 年8 月1 日修正前公司法第245 條第1 項係規定：「繼
    續1 年以上，持有已發行股份總數3%以上之股東，得聲請法
    院選派檢查人，檢查公司業務帳目及財產情形。」（下稱修
    正前規定）；嗣於107 年8 月1 日修正為：「繼續6 個月以
    上，持有已發行股份總數1%以上之股東，得檢附理由、事證
    及說明其必要性，聲請法院選派檢查人，於必要範圍內，檢
    查公司業務帳目、財產情形、特定事項、特定交易文件及紀
    錄」（下稱修正後規定），並於107 年11月1 日施行，其修
    正理由略為：為強化公司治理、投資人保護機制及提高股東
    蒐集不法證據與關係人交易利益輸送蒐證之能力，擴大檢查
    人檢查客體之範圍及於公司內部特定文件，另參酌證券交易
    法第38條之1 第2 項立法例，股東聲請法院選派檢查人時，
    須檢附理由、事證及說明其必要性，以避免浮濫（公司法第
    245 條第1 項107 年8 月1 日修正理由參照）；可知其修正
    目的係為強化少數股東之保護，並強化公司治理、投資人保
    護機制，故降低聲請門檻，並放寬可聲請檢查之範圍，雖增
    加「檢附理由、事證及說明其必要性」、「於必要範圍內」
    檢查之規定，惟此本即為法院就此項聲請所應審酌之事項，
    修正後規定僅係將之明文化，並非新增限制。本件相對人雖
    係於105 年10月7日向原法院提出本件聲請（見原法院105年
    度司字第56號卷【下稱司字卷】第6 頁），惟原法院108 年
    11月15日裁判時，已在新法施行後，為貫徹修法之意旨，自
    應依修正後規定為裁定，原裁定誤認應適用修正前規定，再
    抗告意旨指稱原裁定此部分適用法規顯有錯誤，固非無據。
  ㈡惟查，相對人自94年間起迄至105 年10月7 日提出本件聲請
    止，已繼續一年以上持有再抗告人股份6 萬9,749 股，占已
    發行股份總數216 萬3,950 股之3.2 ％（計算式：69,749÷2,
    163,950 ×100 ％＝3.2 ％），且至108 年1 月8 日止其持股比
    例仍逾已發行股份總數3 ％以上等情，業據相對人提出105 
    年股東常會開會通知、股東名簿書等件為憑（見司字卷第13
    頁、原法院108年度抗更一字第1號卷第58頁）。且相對人提
    出本件聲請時主張其依系爭前案之檢查報告發現包括關於再
    抗告人承製工號W6-1279 、W6-1279R3 、W6-1174 、W5-008
    9 鍋爐業務及出售下腳（廢鐵）之收入款項流向等帳目部分
    ，仍存有疑義，必須查核其後最新之財務報告，始可確實瞭
    解其中之緣由，且再抗告人存有補稅申報錯誤、出售下腳（
    廢鐵）收入流向不明等原因，故確有依公司法第245 條第1 
    項規定選派檢查人檢查再抗告人公司100年1 月1 日至104 
    年12月31日之業務帳目及財產情形之必要等語，並提出系爭
    前案檢查人羅芳蘭會計師之報告書等件為參（見司字卷第74
    -1至第76頁、第79至81頁）。由上可知，相對人為本件聲請
    時，實已檢附理由、事證及說明其必要性，原裁定認相對人
    符合聲請選派檢查人之股東資格，亦審酌各項證據認定本件
    確有選派檢查人之必要，並認相對人聲請檢查之期間未逾必
    要範圍，且基於公司營運具有整體連貫性，認有完整檢查業
    務帳目及財產資料之需要，而無特別限制相對人聲請檢查範
    圍之必要，據此審酌第56號裁定雖准許選派檢查人，但並無
    僅限於檢查附表編號㈠、㈡所示範圍業務帳目及財產情形之必
    要，因而認定相對人聲請選派檢查人檢查上開期間之再抗告
    人公司業務帳目及財產情形，應屬合法（見原裁定第5至6頁
    ）。揆諸前揭說明，原裁定雖有誤為適用修正前規定之適用
    法規錯誤情事，但實質亦符合修正後法律所定之各項要件，
    顯不影響本件裁定之結果。再抗告人主張原裁定未適用修正
    後規定、未審究選派檢查人之必要性及檢查之必要範圍，應
    予廢棄云云，難認可採。 
  ㈢至再抗告人辯稱相對人已實質行使再抗告人公司董事職權而
    得查閱公司業務財務資料，並無選派檢查人檢查之必要，又
    連續聲請選派檢查人，要求其他股東以天價購買相對人之股
    份，相對人之聲請為權利濫用等情，係就原裁定所為證據取
    捨及認定事實之職權行使予以指摘，自難據為原裁定有適用
    法規顯有錯誤之事由，揆諸前揭說明，並非原法院就取捨證
    據所確定之事實後適用法規顯有錯誤、及消極不適用法規而
    顯然影響裁判，核均與適用法規顯有錯誤無涉。故再抗告人
    主張原裁定有未適用民法第148條規定及忽視非訟事件法第1
    74、175條規定避免少數股東濫用之立法意旨等顯然錯誤云
    云，亦無理由。 
五、綜上所述，原裁定雖誤用修正前公司法第245 條第1 項規定
    ，然不影響本件裁定之結果，原裁定亦無再抗告人所指未適
    用民法第148條規定等之適用法規錯誤情形。再抗告意旨指
    摘原裁定不當，聲明廢棄，為無理由，應予駁回。
六、據上論結，本件再抗告為無理由，爰裁定如主文。 
中　　華　　民　　國　 109　　年　　1 　　月　　 6　　日
                  民事第十七庭  
                      審判長法  官  黃雯惠
                            法  官  石有為
                            法  官  林佑珊
                            
附表  編號                    檢查範圍 ㈠㈠ 自民國101 年1 月1 日起至民國104 年12月31日止，建成機械股份有限公司出售下腳（廢鐵）收入款項流向之相關資料。 ㈡㈡ 自民國101 年1 月1 日起至民國102 年12月31日止，建成機械股份有限公司與日本Bab-HitachiIndustrical Co.公司簽立之鍋爐工程合約（建成機械股份有限公司內部編列工號W6-1279 、W6-1279R3 等相關工號）應收資金流程往來相關資料。 
正本係照原本作成。
不得抗告。
中　　華　　民　　國　　109 　年　　1 　　月　　6 　　日

  　　　　　　　　　　　　　書記官  張永中